【裁判字號】    98,台上,1661
【裁判日期】    980910
【裁判案由】    返還保證金等
【裁判全文】
最高法院民事判決            九十八年度台上字第一六六一號
上  訴  人  北豐建設股份有限公司
法定代理人  Ｚ ○ ○
訴訟代理人  吳 奎 新律師
上  訴  人  Ｋ ○ ○
            丑 ○ ○
            宇 ○ ○
            寅 ○ ○（即ａ○○）
            地 ○ ○
            辛 ○ ○
            戊 ○ ○
            己 ○ ○
            玄 ○ ○
            宙 ○ ○
            丁 ○ ○
            Ｅ ○ ○
            庚○○○
            未 ○ ○
            ｂ ○ ○
            申 ○ ○
            辰 ○ ○
            ｃ ○ ○
            丙 ○ ○
            乙 ○ ○
            甲 ○ ○
            癸 ○ ○
            黃 ○ ○
            午 ○ ○
            Ｐ ○ ○
            Ｑ○○○
            子 ○ ○
            酉○○○（即ｄ○○之承受訴訟人）
            戌 ○ ○（即ｄ○○之承受訴訟人）
            亥 ○ ○（即ｄ○○之承受訴訟人）
            天 ○ ○（即ｄ○○之承受訴訟人）
            巳 ○ ○
            Ｕ ○ ○（即ｅ○○之承受訴訟人）
            Ｔ ○ ○（即ｅ○○之承受訴訟人）
            Ｓ    ○
            卯○○○
            壬 ○ ○
共      同
訴訟代理人  盧    春律師
上  訴  人  Ｊ ○ ○
            Ｌ ○ ○
            Ｏ ○ ○
            Ｍ ○ ○
            Ｎ○○○（兼ｆ○○○承受訴訟人）
            Ａ ○ ○（兼ｆ○○○承受訴訟人）
            Ｃ ○ ○（兼ｆ○○○承受訴訟人）
            Ｄ ○ ○（兼ｆ○○○承受訴訟人）
            Ｂ ○ ○
            Ｇ ○ ○
            Ｉ ○ ○
            Ｈ ○ ○
            Ｆ○○○（即ｇ○○之承受訴訟人）
共      同
訴訟代理人  李 怡 卿律師
上  訴  人  Ｖ ○ ○
上  訴  人  Ｒ ○ ○（即林Ｒ○○）
上  一  人
訴訟代理人  林 財 生律師
被 上訴 人  Ｙ ○ ○
            Ｗ ○ ○
            Ｘ ○ ○
上列當事人間請求返還保證金等事件，兩造對於中華民國九十八
年三月二十五日台灣高等法院第二審更審判決（九十七年度重上
更(一)字第一四七號），各自提起上訴，本院判決如下：
    主  文
原判決關於：(一)駁回上訴人甲○○、Ｕ○○、Ｔ○○、Ｌ○○、
Ｍ○○、乙○○、丙○○、Ｎ○○○、Ａ○○、Ｂ○○、Ｃ○○
、Ｄ○○、Ｏ○○、Ｆ○○○、Ｇ○○、Ｉ○○、Ｓ○、Ｈ○○
、子○○、Ｒ○○、Ｊ○○、宙○○、丁○○、Ｅ○○、戊○○
、己○○、庚○○○、辛○○、玄○○、Ｐ○○、壬○○、Ｑ○
○○、丑○○、寅○○、辰○○、ｃ○○、ｂ○○、申○○、地
○○、宇○○、Ｋ○○、黃○○、酉○○○、亥○○、天○○、
戌○○、Ｖ○○、癸○○、卯○○○、巳○○、午○○、未○○
就連帶給付新台幣一千零九十四萬七千五百三十二元本息之上訴
；(二)駁回上訴人北豐建設股份有限公司請求甲○○、Ｕ○○、Ｔ
○○、Ｌ○○、Ｍ○○、乙○○、丙○○、Ｎ○○○、Ａ○○、
Ｂ○○、Ｃ○○、Ｄ○○、Ｏ○○、Ｆ○○○、Ｇ○○、Ｉ○○
、Ｓ○、Ｈ○○、子○○、Ｒ○○、Ｊ○○、宙○○、丁○○、
Ｅ○○、戊○○、己○○、庚○○○、辛○○、玄○○、Ｐ○○
、壬○○、Ｑ○○○、丑○○、寅○○、辰○○、ｃ○○、ｂ○
○、申○○、地○○、宇○○、Ｋ○○、黃○○、酉○○○、亥
○○、天○○、戌○○、Ｖ○○、癸○○、卯○○○、巳○○、
午○○、未○○連帶給付新台幣九百萬元本息之上訴及各該訴訟
費用部分廢棄，發回台灣高等法院。
上訴人北豐建設股份有限公司其餘上訴駁回。
第三審訴訟費用，關於駁回上訴人北豐建設股份有限公司其餘上
訴部分由其負擔。
    理  由
本件Ｖ○○雖未提出上訴，但原審命其與上訴人甲○○等五十一
人應負連帶債務責任，核甲○○等人上訴理由，非屬基於其個人
關係之抗辯，對於Ｖ○○即屬必須合一確定，上訴之效力自及於
未聲明上訴之Ｖ○○，爰併列之為上訴人，合先敘明。
次查本件上訴人北豐建設股份有限公司（下稱北豐公司）主張：
伊與甲○○、Ｕ○○、Ｔ○○、Ｌ○○、Ｍ○○、乙○○、丙○
○、Ｎ○○○、Ａ○○、Ｂ○○、Ｃ○○、Ｄ○○、Ｏ○○、Ｆ
○○○、Ｇ○○、Ｉ○○、Ｓ○、Ｈ○○、子○○、Ｒ○○、Ｊ
○○、宙○○、丁○○、Ｅ○○、戊○○、己○○、庚○○○、
辛○○、玄○○、Ｐ○○、壬○○、Ｑ○○○、丑○○、寅○○
、辰○○、ｃ○○、ｂ○○、申○○、地○○、宇○○、Ｋ○○
、黃○○、酉○○○、亥○○、天○○、戌○○、Ｖ○○、癸○
○、卯○○○、巳○○、午○○、未○○（下稱甲○○等五十二
人）及Ｘ○○、Ｙ○○、Ｗ○○（下稱Ｘ○○等三人），於民國
八十二年十一月三十日簽訂合作建屋契約書（下稱合建契約），
約定就坐落台北縣三峽鎮○○段一九六、一九七地號土地（下稱
系爭土地）及相關都市○○道路之土地，以合作方式興建商業住
宅大廈，由甲○○等及Ｘ○○等提供土地與伊合建，由伊出資負
責辦理規劃、設計、請照、施工。契約簽立後，伊為爭取較大之
容積率以增加建築面積，乃立即積極規劃本合建案並委託建築師
申請建造執照，惟因初時鄰地未能合併，乃與地主代表經協商同
意放棄合建契約第七條所約定之「開放空間」規劃設計，改依建
蔽率法規設計送領執照。伊已於八十四年十二月七日領取建造執
照，依規定應於領照後六個月內開工，惟因系爭土地上仍有佔用
戶無權占用中，經伊催告，甲○○等及Ｘ○○等仍未依約定將系
爭土地騰空交付予伊開工及建築，致該建造執照雖經二次辦理延
展，仍因未遵期開工而失效，自屬因可歸責於甲○○等五十二人
及Ｘ○○等三人之給付不能，退步言之，亦屬定期行為之給付遲
延，甲○○等及Ｘ○○等或為系爭合建契約之當事人，或為其繼
承人，爰以第一審辯論意旨狀繕本之送達，為解除系爭合建契約
之意思表示，依民法第二百五十九條之規定及合建契約第十四條
、第十五條之約定，甲○○等五十二人及Ｘ○○等三人應負連帶
返還及賠償伊(1)保證金新台幣（下同）六百零五萬元；(2)委請ｉ
○○建築師設計及申請建造執照之費用計四百七十五萬五千五百
三十二元；(3)為申請建照而支出之地質鑽探工程款十萬七千元；
(4)為指定建築線而申請測量之費用三萬五千元；(5)支付予鄰地住
戶七戶之拆遷補償費計九百萬元等情，求為命甲○○等及Ｘ○○
等連帶給付一千九百九十四萬七千五百三十二元本息之判決（北
豐公司逾此之請求，經發回更審前原審判決其敗訴後，未聲明不
服，又發回更審前原審判命Ｓ○、Ｏ○○、Ｌ○○各給付六十萬
元本息；丑○○、寅○○、地○○、宇○○、Ｋ○○連帶給付六
十萬元本息部分，皆未聲明不服，均已告確定。另原審駁回北豐
公司請求Ｘ○○等三人連帶給付一千零九十四萬七千五百三十二
元本息部分，未據北豐公司上訴第三審，亦告確定）。
甲○○等五十二人則以：本件係因北豐公司不於簽約後立即處理
地上物，俟辦妥後才設計規劃申請建照，致未能於建照有效期間
內開工，且違約未給付第二期履約保證金，依合建契約第九條之
約定，伊自得沒收已付之保證金；又北豐公司主張支付建築師設
計費四百七十五萬五千五百三十二元，並非真實；地質鑽探工程
款之支付單據，並未載有系爭土地。另北豐公司為求增加其自身
利益，自行與鄰地地主簽訂合建契約，並支付補償費，非屬本案
中之必要費用，是其就其支付予鄰地住戶之補償費九百萬元，自
不得請求伊賠償等語。Ｘ○○等三人另以：系爭合建契約簽訂時
，彼等尚未成年，由彼等之母Ｒ○○代立連帶清償保證責任之條
款，顯非為子女利益，應屬無效。Ｒ○○及Ｘ○○等四人共計收
受北豐公司一萬元保證金，北豐公司未再給付契約第三條第一項
第二款之保證金等語，資為抗辯。
原審將第一審所為命Ｘ○○等三人連帶給付一千零九十四萬七千
五百三十二元本息之判決廢棄，改判駁回北豐公司該部分之訴，
並駁回北豐公司對拆遷補償費九百萬元之上訴，暨維持第一審所
為命甲○○等五十二人連帶給付一千零九十四萬七千五百三十二
元本息之判決，並駁回甲○○等五十二人該部分之上訴，無非以
：北豐公司與甲○○等五十二人及Ｘ○○等三人於八十二年十一
月三十日簽訂合建契約，北豐公司就系爭土地已於八十四年十二
月七日領取建造執照，依規定應於領照後六個月內開工，惟迄至
八十七年間，系爭一九七地號土地上仍存有訴外人ｊ○○、ｋ○
○搭蓋之地上物，雖經Ｓ○等人訴請拆屋還地，惟被駁回；嗣上
開建造執照雖經二次辦理延展，惟因未遵期開工，經台北縣政府
工務局於八十八年十一月四日函告建造執照逾期作廢。惟系爭合
建系由土地所有權人提供各自持分土地與北豐公司合建，依該契
約第二十一條及第三條約定，須由北豐公司交付保證金予土地所
有權人，契約始生效力。而Ｒ○○、Ｘ○○等三人係繼承ｈ○○
而為系爭土地之所有權人，為合建契約之當事人。依渠等權利範
圍，每人約零點一九坪土地。則依約定，北豐公司應各交付每人
保證金一萬元，北豐公司僅交付一萬元之支票予Ｒ○○，是以系
爭合建契約對Ｘ○○等三人不生效力。則北豐公司依合建契約第
十五條、第十四條，或依解除契約回復原狀之規定，請求Ｘ○○
等三人為連帶給付部分，為無理由。次查，本件建造執照因逾期
未開工而作廢之事實為兩造所不爭執。依合建契約第六條約定，
系爭土地上之地上物，甲○○等五十二人均應負責將系爭土地上
之地上物騰空，拆遷補償費應由其負擔。而兩造簽訂合建契約係
為在系爭土地上興建商業住宅大樓，由北豐公司與地主即分配房
屋，共謀利益，故於申請建造執照核准後，應以如期開工、完成
大樓興建，方能達兩造契約之目的。本件合建契約固未約定騰空
地上物、交付土地之確定日期，惟若不於建造執照失效前完成，
系爭土地即無法建築而不能達合建目的，故仍應於合理之一定期
間內完成其騰空地上物之行為。是以北豐公司主張甲○○等五十
二人因未能於一定時期騰空交付系爭土地，其得依民法第二百五
十五條規定，無須催告逕行解除契約，並以第一審辯論意旨狀繕
本之送達，為解除合建契約之意思表示，係屬有據。依合建契約
第十四條約定，甲○○等五十二人應負連帶清償之保證責任。而
北豐公司給付保證金共計六百零五萬元；支出設計費及申請建造
執照費用四百七十五萬五千五百三十二元；申請建造執照，委請
訴外人盛鑫探勘工程有限公司鑽探地質，支出十萬七千元，有統
一發票影本在卷可稽，該發票固僅記載台北縣三峽鎮○○段一七
九等九筆地號土地，惟建造執照上所載建築地點係民權段一七九
地號等九筆，足認鑽探之地區包含系爭土地。另指定建築線而申
請測量，支出三萬五千元；此部分北豐公司之請求，有理由。但
北豐公司因鄰地合建給付予地主之九百萬元補償費部分，因係北
豐公司違反與鄰地地主間之契約，遭鄰地地主ｐ○○等人以契約
第十八條約定遭沒收補償費，係因北豐公司違反契約所致，北豐
公司請求甲○○等連帶賠償，為無理由。末查，依合建契約第六
條約定可知，騰空系爭土地地上物之義務係由地主負責。甲○○
等五十二人辯稱北豐公司未待處理地上物，即行規劃設計本案並
申請建造執照，已違約在先等語，為無可採。又依合建契約第三
、四條約定，北豐公司應按各期提供履約保證金，嗣於北豐公司
完成一定工程進度，甲○○等五十二人即須分期退還。足認北豐
公司提供履約保證金，與依合建契約所負之騰空地上物、交付土
地之間，無對待給付關係。再依合建契約第七條約定，於領到建
造執照起十五日內，確定甲○○等五十二人分配之房屋面積位置
，若其間與合併建築之鄰地地主分配位置不能協調時，則依第二
條規定辦理。俟所有參與分配之地主確定分配之房屋面積、位置
及起造人名義後，申請變更起造人名義。甲○○等五十二人分配
房屋位置，及變更起造人名義，係兩造間就分配房屋及變更起造
人名義之約定，與應負騰空地上物、交付土地之間，亦無對待給
付之關係。甲○○等五十二人辯稱得主張同時履行抗辯，拒絕排
除地上物等語，為不可採。而本件建造執照作廢，係因違反建築
法第五十四條第二項規定，有台北縣政府工務局函可稽。縱北豐
公司先行於其他土地上開工，惟甲○○等五十二人未於建照執造
失效前騰空系爭土地上之地上物，仍不能達兩造合建契約之目的
。北豐公司依據民法第二百五十五條規定逕行解除契約，請求回
復原狀及損害賠償，即非無據。又北豐公司歇業他遷，與其是否
有施作能力無必然關連，與建造執照之失效無關。再者本件合建
係由系爭土地所有權人提供各自持有持分土地，由北豐公司規劃
、建築，與民法第八百十九條第一項規定共有人得自由處分其應
有部分，並無相悖。縱ｌ○○、ｍ○、ｎ○○○因未收受合建契
約之履約保證金，仍不影響其他共有人簽訂合建契約之效力。從
而，北豐公司依民法第二百五十九條之規定及繼承之法則，請求
甲○○等五十二人連帶給付一千零九十四萬七千五百三十二元本
息，為有理由；而Ｘ○○等三人未收受合建契約之履約保證金，
合建契約對渠等不生效力，北豐公司請求Ｘ○○等三人為連帶給
付部分，即屬無據等詞，為其判斷之基礎。
(一)廢棄發回部分（即原判決駁回甲○○等五十二人命其連帶給付
之上訴，及駁回北豐公司請求甲○○等五十二人連帶給付請求部
分）：
查北豐公司於八十二年十一月三十日，與ｈ○○之繼承人即Ｒ○
○（ｈ○○之配偶）、Ｘ○○等三人（ｈ○○之子女）簽訂系爭
合建契約（第一審卷一第二十二頁），Ｒ○○及Ｘ○○等三人既
係共同繼承ｈ○○所有系爭土地應有部分，於辦理遺產分割登記
前，就系爭土地之應有部分為其四人公同共有，按公同共有物之
處分及其他權利之行使，除法律另有規定外，應得公同共有人全
體之同意。依系爭契約所載，Ｘ○○等三人於上開契約簽立時為
未成年人，並由Ｒ○○以法定代理人身分，代為簽立系爭合建契
約，原審既認北豐公司僅交付一萬元支票予Ｒ○○，未證明已依
系爭合建契約第三條第一項規定，交付履約保證金予Ｘ○○等三
人，合建契約對Ｘ○○等三人不生效力，則系爭合建契約，對Ｒ
○○是否仍然有效，原審就此部分未予論述並說明其理由，逕命
Ｒ○○與甲○○等人負連帶給付責任，有判決不備理由之違誤。
又兩造系爭合建契約前言，係約定由「全體土地共有人共同提供
各自持有持分之土地」與北豐公司合建房屋（第一審卷一第十頁
），則系爭合建契約之性質為何？上開約定究係應有部分之處分
或共有物之處分？要否經全體共有人同意？原審並未於判決理由
項下說明，遽認縱ｌ○○、ｍ○、ｎ○○○等三人未收受履約保
證金，合建契約對其不生效力，仍不影響其他共有人簽訂合建契
約之效力等語，尚嫌速斷。再者，系爭合建契約第十四條雖約定
「土地共有人各人應負連帶保證確能履行本約各條款且須負連帶
清償保證責任」，並放棄先訴抗辯權等語，但本件第一審已確定
判決，既認北豐公司與部分土地共有人ｌ○○、ｏ○○○、ｍ○
等人簽訂系爭合建契約後，因未給付ｌ○○等三人履約保證金，
因而契約對其三人不生效力，依此，關於系爭合建契約之不履行
，北豐公司是否全無可歸責之處？非無疑義，原審認甲○○等五
十二人應賠償北豐公司已支付之建築設計費、鑽探工程費、測量
費用等，非無再行研求必要。又查兩造系爭合建契約第六條雖約
定，土地上之地上物應於開工前由土地共有人負責騰空，原審並
以甲○○等五十二人未於執照失效前騰空，不能達兩造合建契約
目的，北豐公司無庸催告得逕為解除合建契約，但開工日期是否
明定於契約，否則北豐公司仍有通知之義務，況建造執照發照後
逾一年作廢，有無另行申請建照執照之可能，苟有，則系爭合建
契約是否已因建照執照之逾期作廢，而無履行利益？北豐公司是
否無庸催告，即得逕依民法第二百五十五條規定，逕行解除契約
，原審關此部分，未予說明，即認北豐公司得依此解除系爭合建
契約，亦有判決不備理由之違失。末查，依據合建契約書第十五
條記載：「如甲方（指甲○○等五十二人）違約，除將已收取之
保證金加倍賠償乙方（指北豐公司）外，並賠償乙方在本約土地
上所作一切投資及各種損失」（見第一審卷(一)第十五頁），足見
土地共有人如有違約之情形，應負賠償責任。原審既認甲○○等
五十二人，因系爭一九七地號土地上仍存有訴外人之地上物，未
依約排除，致北豐公司未能如期開工，建照執照被撤銷，而有可
歸責之事由，乃原審又認北豐公司支付與鄰地地主之補償費九百
萬元，係因北豐公司違反與鄰地地主間之契約，遭鄰地地主ｐ○
○等人以其等契約第十八條北豐公司應於領照後一年內開工，契
約中止而被沒收，甲○○等五十二人不負賠償責任，前後理由矛
盾，亦有可議。兩造上訴論旨，分別指摘原判決不利於己之部分
不當，求予廢棄，非無理由。
(二)關於駁回北豐公司其他上訴部分（即原判決關於維持第一審所
為駁回北豐公司請求Ｘ○○等三人連帶給付拆遷補償費九百萬元
本息）：
原審以上揭理由，認北豐公司請求Ｘ○○等三人連帶給付九百萬
元本息為無理由，經核並無違背法令情事。上訴意旨，空言指摘
原判決此部分不當，求予廢棄，為無理由。
據上論結，本件北豐公司之上訴為一部有理由，一部無理由；甲
○○等五十二人之上訴為有理由。依民事訴訟法第四百七十七條
第一項、第四百七十八條第二項、第四百八十一條、第四百四十
九條第一項、第七十八條，判決如主文。
中    華    民    國  九十八  年    九    月    十    日
                      最高法院民事第四庭
                          審判長法官  劉  延  村
                                法官  許  澍  林
                                法官  黃  秀  得
                                法官  許  正  順
                                法官  魏  大  喨
      本件正本證明與原本無異
                                      書  記  官
中    華    民    國  九十八  年    九    月  二十二  日
                                                    ｍ


司法院資訊處製作；財團法人民間司法改革基金會備份。
